【裁判字號】    95,上訴,1410
【裁判日期】    950830
【裁判案由】    常業詐欺
【裁判全文】
臺灣高等法院臺中分院刑事判決        95年度上訴字第1410號
上  訴  人
即  被  告  乙○○
上列上訴人因常業詐欺案件，不服臺灣臺中地方法院95年度訴緝
字第85號中華民國95年4月20日第一審判決 （起訴案號：臺灣臺
中地方法院檢察署93年度偵字第1618、9152、2541、8307、9863
、12438號；移送併辦案號：臺灣臺北地方法院檢察署 94年度偵
緝字第1185號），提起上訴，本院判決如下：
    主  文
原判決撤銷。
乙○○幫助以意圖為自己不法之所有，以詐術使人將本人之物交
付為常業，累犯，處有期徒刑柒月。
    事  實
一、乙○○前於民國八十三年間，因違反藥事法案件，經法院判
    處有期徒刑五月，緩刑三年確定；又因違反麻醉藥品管理條
    例等案件，經法院判處有期徒刑五年六月確定，前開緩刑經
    裁定撤銷，上揭二案件經定應執行刑為五年十月確定。復於
    八十四年間，因違反麻醉藥品管理條例案件，經法院判處有
    期徒刑五月確定，前揭案件經接續執行，於八十八年一月二
    十六日假釋付保護管束（原至九十年十二月十三日保護管束
    執行完畢），然因其於前開保護管束期間，違反保護管束情
    節重大，上開假釋經撤銷，執行殘刑二年十月十七日，於九
    十二年五月二十三日執行完畢。詎仍不知悔改，其可預見將
    自己帳戶提供予他人使用，足供他人詐騙財物，仍不違背其
    本意，竟於九十二年九月十七日後某日，在不詳地點，將其
    於九十二年九月十七日所申請開立之第一商業銀行中和分行
    帳號00000000000號活期存款帳戶、臺北北門郵
    局局號0000000號，帳號三四四二二五號存款帳戶之
    存摺暨該帳戶之金融卡、金融卡密碼，提供予專為詐欺集團
    收購帳戶之人士，再由該名人士交予詐欺集團為下列之詐騙
    行為：
  (一)該名人士將乙○○前開第一商業銀行中和分行活期存款帳戶
    之存摺暨該帳戶之金融卡、金融卡密碼交予黃俊瑋（業經原
    審法院於九十四年六月八日以九十四年度訴字第一一四三號
    判處有期徒刑四年）所屬之詐欺集團使用，供作該等集團指
    定匯款之帳戶，以此方式幫助該等詐欺集團詐騙財物。該等
    詐欺集團即以乙○○所提供之第一商業銀行中和分行帳戶為
    下列之詐騙行為：詐欺集團內某不詳成員，以電話聯絡不特
    定之被害人，向其等佯稱其等有掛號信未領取，而該掛號信
    已退回郵政總局，並留電話讓被害人聯絡，經被害人按該電
    話與對方聯絡，詐欺集團告知撥打指定電話至健保局、國稅
    局，俟被害人聯絡後，某自稱健保局、國稅局人員，表示欲
    退費予其等，並誆稱必須至自動提款機按其指示輸入指令，
    即可獲得退費，使被害人誤以為真，陷於錯誤，而至自動提
    款機按其指示操作提款機，因而匯款至人頭帳戶內等手法詐
    騙被害人；或以電話向被害人佯稱，抽中其公司抽獎活動所
    提供之獎項，然必須先繳納保證金、會員費等費用，方得領
    取獎金，使被害人信以為真，陷於錯誤，而依指示匯款至其
    等所指定之人頭帳戶內等手法詐騙被害人。嗣因警方調查上
    開詐欺集團所使用之黃天和（業經原審法院於九十四年六月
    八日以九十四年度訴字第一一四三號判處有期徒刑八月）所
    有，外埔郵局局號○一四一三五號，帳號○一九九六八號存
    款帳戶之資金流向，黃天和前開帳戶於九十二年十一月十三
    日轉帳匯款新臺幣（下同）六百八十元；及詐欺集團所使用
    之葉家銘（業經原審法院以九十五年二月十日以九十五年度
    訴緝字第三○號判處有期徒刑五月）所有之臺北北門郵局局
    號○○一○○號，帳號三四四四八九號存款帳戶，曾於九十
    二年十一月二十二日匯款十萬零九百元至乙○○前開第一商
    業銀行中和分行帳戶，而循線查知上情。
  (二)該名人士將乙○○前揭臺北北門郵局存款帳戶之存摺暨該帳
    戶之金融卡、金融卡密碼交予某詐欺集團使用，供作該等集
    團指定匯款之帳戶，以此方式幫助該詐欺集團詐騙財物。該
    詐欺集團以乙○○所提供之臺北北門郵局帳戶為下列之詐騙
    行為：詐欺集團內某不詳成員，於九十二年九月二十七日以
    電話聯絡甲○○，佯稱甲○○之父有掛號信未領取，而該掛
    號信已退回財政部，並留電話讓甲○○聯絡，經甲○○按該
    電話與對方聯絡，俟甲○○聯絡後，某自稱財政部人員，表
    示欲退溢繳稅款予甲○○之父，並向甲○○誆稱，必須至自
    動提款機按其指示輸入指令，即可獲得退費，使甲○○誤以
    為真，陷於錯誤，而至自動提款機按其指示操作提款機，因
    而匯款九萬八千零四十元，至乙○○前開臺北北門郵局帳戶
    內。嗣甲○○察覺情況有異，始知受騙，經報警處理，而循
    線查知上情。
二、案經臺中市警察局第三、第五分局報告、臺中縣警察局移送
    ，臺北市政府警察局士林分局報告臺灣士林地方法院檢察署
    檢察官，臺北市政府警察局刑警大隊移送臺灣臺北地方法院
    檢察署檢察官後，均呈請臺灣高等法院檢察署檢察長核轉臺
    灣臺中地方法院檢察署檢察官偵查起訴，及臺北縣政府警察
    局中和分局報告臺灣板橋地方法院檢察署檢察官後，呈請臺
    灣高等法院檢察署檢察長核轉臺灣臺北地方法院檢察署檢察
    官移送併辦。
    理  由
一、按被告以外之人於審判外之陳述，雖不符刑事訴訟法第 159
    條之1、159條之2、159條之3、159條之4 等規定，而經當事
    人於審判程序同意作為證據，法院審酌該言詞陳述或書面陳
    述作成時之情況，認為適當者，亦得為證據。當事人、代理
    人或辯護人於法院調查證據時，知有第159條第1項不得為證
    據之情形，而未於言詞辯論終結前聲明異議者，視為有前項
    之同意，刑事訴訟法第159條之5定有明文。本件被告於本院
    審理時，就下列證人甲○○、朱冬屏、朱小鳳、鄭倩芳、王
    逸芸、謝丹、成偉莉、張伸豪、王昱順、高研碩、朱偉嵐、
    劉金珠、陳克銘、左安慶、朱童麗慧等人於審判外之陳述部
    分，未就其證據能力聲明異議，本院審酌該言詞陳述作成時
    之情況，並查無其他不法之情狀，足認為得為本案之證據，
    依刑事訴訟法第159條之5之規定，有證據能力，合先說明。
二、訊據被告乙○○固坦承：第一商業銀行中和分行帳號000
    00000000號活期存款帳戶、臺北北門郵局局號00
    00000號，帳號三四四二二五號存款帳戶係伊本人所申
    請乙情不諱，惟矢口否認有何幫助常業詐欺之犯行，辯稱：
    上開帳戶係分別供伊本身及擬與友人丙○○合夥經營老人茶
    室使用而申請開立，可能該二本存摺及金融卡是放在丙○○
    處，伊均未使用過云云。
三、本院查：
  (一)被告所開立之前開臺北北門郵局帳戶，經詐欺集團利用作為
    詐欺取財之入帳帳戶，被害人甲○○遭詐騙後，確有匯款九
    萬八千零四十元至被告臺北北門郵局帳戶等情，業據被害人
    甲○○於警詢中指訴綦詳，且有中華郵政股份有限公司臺北
    郵局九十五年三月九日北營字第○九五○九○○八九四號函
    暨所附具之被告上開帳戶客戶歷史交易清單、開戶資料等附
    卷可稽，堪認被告所開設上開郵局存款帳戶確係為詐騙集團
    使用無訛；又被告上開第一商業銀行中和分行帳戶於九十二
    年九月十七日開立後，自九十二年十一月十一日起至同年月
    二十九日間，有多筆金額匯入，並隨即遭人提領或轉出之紀
    錄，其中同案被告黃天和所申請，外埔郵局局號○一四一三
    五號，帳號○一九九六八號存款帳戶，於九十二年十一月十
    三日轉帳匯款六百八十元；及同案被告葉家銘所申請之臺北
    北門郵局局號○○一○○號，帳號三四四四八九號存款帳戶
    ，於九十二年十一月二十二日匯款十萬零九百元至被告前開
    第一商業銀行中和分行帳戶，而同案被告黃天和、葉家銘前
    揭郵局帳戶，自九十二年十一月五日至同年月二十四日止，
    有被害人朱冬屏、朱小鳳、鄭倩芳、王逸芸、謝丹、成偉莉
    、張伸豪、王昱順、高研碩、朱偉嵐、劉金珠、陳克銘、左
    安慶、朱童麗慧等人因遭詐騙集團詐騙，而分別匯款至該等
    帳戶乙情，業據被害人朱冬屏等人於警詢中陳明在卷，並有
    第一商業銀行中和分行九十五年二月二十日（九四）一中和
    字第五六號函暨所附具被告帳戶之開戶資料、交易明細、同
    案被告黃天和、葉家銘前開郵局客戶資料、交易明細（見臺
    中縣警察局刑案偵查卷第一六七、一六八、三七○頁）附卷
    可稽，足認被告所開設上開郵局存款帳戶確係為同案被告黃
    俊瑋所屬之詐騙集團使用無訛。
  (二)被告雖以前揭言詞置辯，惟查：
  (1)被告前開臺北北門郵局帳戶係於九十二年九月十七日開立，
    於開立當日申請並核發金融卡，並辦理語音查詢服務，於開
    立當日即有一筆一萬五千元之匯款跨行轉入，且於同日該筆
    一萬五千元即遭跨行提款等情，有中華郵政股份有限公司臺
    北郵局九十五年三月九日北營字第○九五○九○○八九四號
    函暨所附具之被告上開帳戶客戶歷史交易清單、開戶資料、
    郵政金融卡申請書等附卷可稽；又被告前開第一商業銀行中
    和分行帳戶亦係於九十二年九月十七日開立，於開立當日申
    請並核發金融卡，並辦理語音查詢服務，於開立翌日即九十
    二年九月十八日，曾跨行轉帳十元乙節，有第一商業銀行中
    和分行九十五年二月二十日（九四）一中和字第五六號函暨
    所附具被告帳戶之帳戶資料、存款相關服務性業務申請書暨
    約定書、電話語音銀行業務申請書兼登錄單、交易明細在卷
    可憑。
  (2)被告於原審審理時先陳稱：伊當初是因與他人合夥做生意，
    所以才開立上開二帳戶。申請帳戶後，就該上開帳戶存摺放
    在新店家中，申請帳戶後二、三個月後搬家，搬家後就遺失
    了。該等帳戶好像沒有申請金融卡使用云云（見原審卷九十
    五年二月十六日訊問筆錄）；嗣改稱：伊申請開立這二本帳
    戶的目的是跟他人合夥生意要使用的，伊記得該等帳戶是不
    同天申請開立，因為合夥人要開茶藝館，郵局帳戶說要一個
    星期才可以拿到金融卡，合夥人急著要使用帳戶。伊的帳戶
    完全都還沒有使用就遺失了，伊是將存摺及金融卡放在一起
    ，金融卡是申請帳戶當天就核發下來云云（見原審卷九十五
    年四月六日審理筆錄），則被告對於上開帳戶究有無申辦金
    融卡？金融卡究竟是在申請開立帳戶當日即核發，抑或相隔
    一段時間始核發金融卡？所供前後不一，且與前開中華郵政
    股份有限公司臺北郵局、第一商業銀行中和分行所提供申請
    金融卡資料不符。
  (3)被告上揭所稱，其申請前開帳戶後，完全沒有使用，申請帳
    戶後即將帳戶存摺等物放置在新店住處，申請帳戶後二、三
    個月後搬家，搬家後才遺失云云，則依被告所言，其於申請
    帳戶後二、三個月內，理應仍持有前開帳戶存摺、金融卡。
    然被告前開帳戶均於九十二年九月十七日申請開立，其中郵
    局帳戶於開立當日即有一筆一萬五千元之款項跨行匯入、跨
    行提領之紀錄；第一商業銀行帳戶於開立之翌日，即以自動
    提款機跨行轉帳十元匯出之紀錄，已詳如前述，顯與被告上
    開所稱，帳戶開立後完全未使用之情形不符，而被告於原審
    審理時就上開交易情形僅陳稱，上開交易均非其所為，亦不
    知有該等情形（見原審卷九十五年四月六日審理筆錄），就
    該等交易情形未能明確交待，則被告前開所稱，實啟人疑竇
    。
  (4)再被告陳稱，申請該等帳戶之目的是與他人合夥做生意使用
    云云。惟被告僅因與他人合夥做生意，而於同日大費周章跨
    縣市分別於臺北市、臺北縣中和市申請臺北北門郵局帳戶、
    第一商業銀行中和分行帳戶，於申請帳戶後，均未曾使用過
    該等帳戶？實與常情有悖。況目前社會上一般人防詐之意識
    高漲，欲為詐騙之人必使出相當方法，方能有所得，是以行
    騙之人當不可能將其好不容易才詐得到之金錢，存入他人遺
    失可能隨時遭掛失凍結之帳戶內，而冒騙到之錢無法領出之
    風險。綜上所述，本院認為被告所辯與經驗法則有違且與事
    實不符，顯係卸責之詞，不足採信。
  (三)按到金融機構開戶申請存摺、提款卡，並無何特別資格之限
    制，故一般人須正常使用存摺、提款卡時，均係自己到金融
    機構申請，以確保己身之財產，若捨此途而借用陌生人之存
    摺、提款卡者，必是心存歹意另有企圖，況現今社會上利用
    人頭帳戶詐財以逃避查緝之犯案方式層出不窮，經媒體廣為
    報導，已成眾所週知之事，被告自無例外，而被告雖可能無
    法確知該不詳人士將如何利用其存摺、金融卡，然其應可預
    見刻意使用他人存摺、金融卡者，必作非法之途，詐財當然
    是其中最有可能之事，卻仍將其郵局、銀行帳戶之存摺、金
    融卡交給不詳人士使用，且其帳戶果然被用為詐財之工具，
    其容任他人利用其帳戶詐財之行為，已符合預見其發生而其
    發生並不違背其本意之間接故意（不確定故意）之情形。是
    本件事證明確，被告犯行應堪認定。
四、查被告行為後，刑法第三百四十條常業詐欺罪已於九十四年
    二月二日公佈刪除，並自九十五年七月一日施行，是被告犯
    後法律已有變更，而刑法第三百三十九條第一項之普通詐欺
    罪，其法定本刑為五年以下有期徒刑、拘役或科或併科（銀
    元）一千元以下罰金；而修正刪除前之刑法第三百四十條常
    業詐欺罪，其法定本刑為一年以上七年以下有期徒刑，得併
    科（銀元）五萬元以下罰金。本件被告所為構成常業詐欺罪
    之幫助犯，而正犯詐欺行為有多次，依新法各別多次論斷詐
    欺罪之結果（即數罪併罰），其刑度顯較修正刪除前刑法第
    三百四十條常業詐欺罪為重，經比較新舊法結果，應依刑法
    第二條第一項前段之規定，適用有利於被告之法律，即適用
    被告行為時之修正刪除前刑法第三百四十條常業詐欺罪處罰
    。又，刑法第四十七條第一項修正為受徒刑之執行完畢，或
    一部之執行而赦免後，五年以內「故意」再犯有期徒刑以上
    之罪者，為累犯，若再犯之罪為「過失犯」，則無累犯規定
    之適用，然依修正前刑法第四十七條之規定，過失犯亦可構
    成累犯，此項變動影響行為人之刑罰法律效果，係屬新修正
    刑法第二條第一項之「法律變更」，自應依新修正刑法第二
    條第一項但書之規定為新舊法比較。本案被告成立故意犯，
    不論依照修正前刑法第四十七條或修正後刑法第四十七條第
    一項規定，被告均成立累犯，應逕適用被告行為時之修正前
    刑法第四十七條累犯之規定。就犯罪事實所示，前揭詐欺集
    團以謊稱健保局退款、中獎之方式，詐騙被害人等，詐騙金
    額高達數千萬元，且同時利用數不同帳戶供被害人匯款，可
    見其中參與詐欺行為之人數眾多、金額亦鉅，應係向不特定
    人為詐欺行為，顯係甚具規模之詐欺集團，並恃詐欺所得維
    生無疑，故被告提供前開帳戶供詐欺集團使用，顯見被告對
    前開帳戶可能會被利用作犯罪工具，有所預見，既對前開犯
    罪構成事實，預見其發生而其發生並不違背其本意，依刑法
    第十三條第二項之規定，亦應以故意論，且被告顯係以幫助
    他人犯罪之意思而參與前開常業詐欺犯罪，其所參與者僅係
    提供前開存摺等資料，亦即參與犯罪構成要件以外之行為，
    依前開說明，應為常業詐欺之幫助犯。是核被告所為，係犯
    刑法第三十條第一項前段、第三百四十條之常業詐欺罪之幫
    助犯。又，移送併辦部分（即臺灣臺北地方法院檢察署九十
    四年度偵緝字第一一八五號）與已起訴部分，為實質上一罪
    ，為起訴效力所及，是本院自應予以審究，附此敘明。復查
    ，被告前於八十三年間，因違反藥事法案件，經法院判處有
    期徒刑五月，緩刑三年確定；又因違反麻醉藥品管理條例等
    案件，經法院判處有期徒刑五年六月確定，前開緩刑經裁定
    撤銷，上揭二案件經定應執行刑為五年十月確定。復於八十
    四年間，因違反麻醉藥品管理條例案件，經法院判處有期徒
    刑五月確定，前揭案件經接續執行，於八十八年一月二十六
    日假釋付保護管束（原至九十年十二月十三日保護管束執行
    完畢），然因其於前開保護管束期間，違反保護管束情節重
    大，上開假釋經撤銷，執行殘刑二年十月十七日，於九十二
    年五月二十三日執行完畢等情，有臺灣臺中地方法院檢察署
    刑案資料查註紀錄表及臺灣高等法院被告前案紀錄表各乙份
    在卷足憑，被告受有期徒刑之執行完畢後，五年以內再犯本
    件有期徒刑以上之罪，為累犯，應依修正前刑法第四十七條
    規定加重其刑。被告幫助他人犯常業詐欺罪，係從犯，應依
    刑法第三十條第二項之規定，減輕其刑，並依刑法第七十一
    條第一項之規定，先加後減之。
五、原審判決予被告論罪科刑固非無見，然原審判決未及為新舊
    法之比較適用尚有未洽，被告上訴，以前詞否認雖無理由，
    然原判決既有上開可議之處，自應撤銷改判。爰審酌被告之
    素行非佳，其提供所有帳戶供犯罪使用，嚴重破壞犯罪查緝
    工作、影響社會治安及金融秩序，犯後矢口否認犯行，並無
    悔意等一切情狀，量處如主文所示之刑，以資懲儆。
六、被告經合法傳喚，無正當理由而不到庭，爰不待其陳述，逕
    行判決。
七、據上論斷，應依刑事訴訟法第三百六十九條第一項前段、第
    三百六十四條、第三百七十一條、第二百九十九條第一項前
    段，刑法第二條第一項、（修正刪除前）第三百四十條、（
    修正前）第四十七條、第三十條第一項前段、第二項，判決
    如主文。
本案經檢察官簡文鎮到庭執行職務。
中    華    民    國    95    年    8     月    30    日
              刑事第四庭  審判長法  官  洪  耀  宗
                                法  官  江  德  千
                                法  官  劉  登  俊
上列正本證明與原本無異。
如不服本判決應於收受送達後十日內向本院提出上訴書狀，其未
敘述上訴之理由者並得於提起上訴後十日內向本院補提理由書（
均須按他造當事人之人數附繕本）。
                                書記官  粘  銘  環
中    華    民    國    95    年    8     月    31    日
                                                      Ｒ


司法院資訊處製作；財團法人民間司法改革基金會備份。
